臺灣新竹地方法院民事判決  
106年度簡上字第48號
上  訴  人  李國賢  
訴訟代理人  洪大明律師
複代理人    黃千玲律師
訴訟代理人  江慧敏律師
            徐宏澤律師
被上訴人    彭麗珠  
            彭滋培  
            曾勝春  
            曾良琳  
            曾金玉  
            傅森鴻  
            林秀珠  
            黃馨逸  
            黃為成  
            施文明  
上10人共同
訴訟代理人  王志陽律師
上列當事人間排除侵害事件，上訴人對於民國106年3月17日本院
竹東簡易庭105年度竹東簡字第152號判決提起上訴，被上訴人並
為減縮起訴聲明及訴之追加，本院於110年8月4日言詞辯論終結
，判決如下：
    主  文
上訴駁回。
原判決主文第一項所命拆屋還地範圍，擴張為上訴人應將坐落新
竹縣○○鄉○○○段○○○○段○○○○○地號土地如附圖所示丁部分面積二十
四平方公尺之地上物拆除，並返還土地予如附表編號２所示被上
訴人及其他共有人。
原判決主文第二項所命拆屋還地範圍，減縮為上訴人應將坐落新
竹縣○○鄉○○○段○○○○段○○○○○地號土地如附圖所示甲１部分面積一
平方公尺、甲２部分面積一平方公尺、甲３部分面積一平方公尺之
地上物拆除，並返還土地予如附表編號１所示被上訴人及其他共
有人。
原判決主文第三項所命拆屋還地範圍，減縮為上訴人應將坐落新
竹縣○○鄉○○○段○○○○段○○○○○地號土地如附圖所示乙１部分面積四
平方公尺、乙２部分面積十二平方公尺之地上物拆除，並返還土
地予如附表編號３所示被上訴人及其他共有人。
第二審訴訟費用由上訴人負擔。
    事實及理由
壹、程序方面：
    按訴狀送達後，原告不得將原訴變更或追加他訴。但擴張或
    減縮應受判決事項之聲明者，不在此限，民事訴訟法第255
    條第1項第3款定有明文。又第二審訴之變更或追加，非經他
    造同意，不得為之。但第255條第1項第2款至第6款情形，不
    在此限，亦為同法第446條第1項所明定。查本件被上訴人於
    原審起訴時，係請求上訴人應將坐落新竹縣○○鄉○○○段○○○○
    段00000地號土地（以下同段土地均逕以地號分稱）上如新
    竹縣竹東地政事務所民國105年10月26日土地複丈成果圖（
    即原審附件之土地複丈成果圖，下稱複丈成果圖）所示Ａ部
    分面積11平方公尺；338-3地號土地上如複丈成果圖所示Ａ1
    部分面積2平方公尺、Ａ2部分面積47平方公尺、Ａ3部分面積5
    平方公尺；426-2地號土地上如複丈成果圖所示Ａ4部分面積1
    0平方公尺、Ａ5部分面積43平方公尺、Ｂ部分面積197平方公
    尺、Ｃ部分面積37平方公尺、Ｃ2部分面積1平方公尺、Ｃ3部分
    面積26平方公尺、Ｄ部分面積65平方公尺、Ｅ部分面積8平方
    公尺；426-1地號土地上如複丈成果圖所示Ｂ1部分面積49平
    方公尺、Ｃ1部分面積12平方公尺、Ｃ4部分面積14平方公尺、
    Ｄ1部分面積20平方公尺之圍牆、柏油路、植樹、地磚等地上
    物拆除及刨除，並分別返還前揭土地予如附表所示原告及其
    他共有人。嗣於本院審理時，依內政部國土測繪中心110年4
    月8日鑑定圖（下稱附圖或鑑定圖）所示，聲明請求上訴人
    應將338-3地號土地上如附圖所示甲1部分面積1平方公尺、
    甲2部分面積1平方公尺、甲3部分面積1平方公尺；426-2地
    號土地上如附圖所示乙1部分面積4平方公尺、乙2部分面積1
    2平方公尺；410-3地號土地上如附圖所示丁部分面積24平方
    公尺之圍牆及其相連附屬設施等地上物拆除，並分別返還前
    揭土地予如附表所示原告及其他共有人。核屬就拆除部分為
    擴張或減縮起訴之聲明，依據首揭規定，應予准許。至被上
    訴人於本院110年8月4日言詞辯論期日為訴之追加，請求上
    訴人將坐落「225-1地號」土地上如附圖所示丙部分面積3平
    方公尺之圍牆及其相連附屬設施拆除，並返還土地予原告及
    其他共有人（見本院卷二第65頁），核此部分所為，未經上
    訴人之同意，且不符合民事訴訟法第255條第1項第2款至第6
    款情形之一，與法即有未合，應不准許，故不在本件審理範
    圍之列，合先敘明。
貳、實體方面：
一、被上訴人主張：
　㈠被上訴人等人分別為如附表編號一至四所示新竹縣○○鄉○○○段
    ○○○○段00000○00000○00000○地號土地（下稱系爭土地）之所
    有權人，上訴人為相鄰之225地號土地所有人。上訴人未經
    如附表各編號所示被上訴人及其他土地共有人之同意，占用
    如附圖所示338-3地號土地上如附圖所示甲1部分面積1平方
    公尺、甲2部分面積1平方公尺、甲3部分面積1平方公尺；42
    6-2地號土地上如附圖所示乙1部分面積4平方公尺、乙2部分
    面積12平方公尺；410-3地號土地上如附圖所示丁部分面積2
    4平方公尺，興建圍牆及其相連附屬設施（下稱系爭地上物
    ），屬無法律上正當權源而為占有，上訴人應將系爭地上物
    拆除，並分別返還土地予被上訴人及其他土地共有人。
  ㈡牆垣非房屋構成部分，如有越界建築，不論鄰地所有人是否
    知情而不即提出異議，要無民法第796條之適用。上訴人之
    圍牆既確有越界情事，縱令占地無幾，被上訴人亦無容忍之
    義務，非不得請求拆除。況查上訴人所指如附圖所示乙1、
    乙2部分（即如複丈成果圖所示A4、A5之一部分），圍牆及
    其內與圍牆相連之機電室、農具室及警衛室等建築物，均屬
    違章建築，依法應予拆除。
　㈢爰依民法第821條、第767條第1項規定，請求上訴人拆除系爭
    地上物，將占有土地返還各該地號土地如附表所示被上訴人
    及其他全體共有人（逾上開部分之請求，經被上訴人減縮起
    訴聲明如上，非本院審理範圍，茲不贅述）。並答辯聲明：
    上訴駁回。
二、上訴人則以：依鑑定圖所示乙1部分為4平方公尺，約占地下
    室車道入口之2分之1，拆除後僅剩2公尺多，右邊尚需立柱
    ，屋頂才會有支撐，車道又將縮減，則地下室車庫顯無法使
    用，且該地公告現值每平方公尺為1,300元，乙1部分價值共
    5,200元；乙2部分為12平方公尺，其價值合計15,600元，係
    台電總電箱及自來水等設施所在，遷移至為困難，且花費甚
    鉅，如再加計其他設施之拆除、復原工程，計應支出342萬
    餘元，故乙1、乙2部分拆除之不利益與被上訴人之土地價值
    相比擬，實不符比例原則。又兩造土地界址確定不易，致地
    政機關多次測量均非一致，是以上訴人於當年興建工作物時
    ，並非有意占用被上訴人之土地，而今強令上訴人拆除乙1
    、乙2部分之地上物，被上訴人所得利益極少（合計20,800
    元），但上訴人之建物地下室車庫將無法使用，電力、自來
    水設施等將必需重新施作，所費不貲，兩相比較，被上訴人
    所得利益極少，但上訴人所受之損失甚大，被上訴人之主張
    確有權利濫用情形等語，資為抗辯。並上訴聲明：㈠原判決
    除減縮部分外廢棄。㈡上開廢棄部分，被上訴人在第一審之
    訴駁回。㈢如受不利判決，願供擔保請准宣告免予假執行。
三、得心證之理由：
　㈠按所有人對於無權占有或侵奪其所有物者，得請求返還之；
    各共有人對於第三人，得為共有人全體之利益，請求回復共
    有物，民法第767條第1項、第821條分別定有明文。又以無
    權占有為原因，請求返還所有物之訴，被告對原告就其物有
    所有權存在之事實無爭執，而僅以非無權占有為抗辯者，原
    告於被告無權占有之事實，無舉證責任。被告應就其取得占
    有，係有正當權源之事實證明之。如不能證明，則應認原告
    之請求為有理由（最高法院72年台上字第1552號裁判意旨參
    照）。
　㈡查被上訴人分別為附表編號１至３所示土地之所有權人，上訴
    人所興建位於223地號土地上之圍牆及其相連附屬設施，無
    正當權源而占有如附圖所示甲１、甲２、甲３、乙１、乙２及丁
    部分，面積分別為1、1、1、4、12及24平方公尺等情，業經
    本院會同兩造及國土測繪中心人員至現場勘測屬實，有勘驗
    筆錄、國土測繪中心110年5月26日函文暨所附鑑定書與鑑定
    圖、土地登記謄本在卷可稽（見本院卷第14-16、18-21頁、
    原審卷第52-60、69-72頁），且為兩造所不爭執，自堪認為
    真正。
　㈢就被上訴人請求上訴人拆除如附圖所示甲１、甲２、甲３及丁部
    分之地上物，並將占用之土地騰空返還予如附表編號１及編
    號２所示被上訴人及其他共有人一節，上訴人已於本院110年
    8月2日當庭表示「願意拆除」，有準備程序筆錄在卷足憑（
    見本院卷第61頁），則被上訴人此部分請求，即屬有理，應
    予准許。
　㈣就被上訴人請求上訴人拆除如附圖所示乙１及乙２部分之地上
    物一節，上訴人則以拆屋還地不符合比例原則且屬權利濫用
    云云置辯。按權利之行使，不得違反公共利益，或以損害他
    人為主要目的，民法第148條第1項定有明文。又民法第148
    條係規定行使權利，不得以損害他人為主要目的，若當事人
    行使權利，雖足使他人喪失利益，而茍非以損害他人為主要
    目的，即不在該條所定範圍之內；權利之行使，是否以損害
    他人為主要目的，應就權利人因權利行使所能取得之利益，
    與他人及國家社會因其權利行使所受之損失，比較衡量以定
    之。倘其權利之行使，自己所得利益極少而他人及國家社會
    所受之損失甚大者，非不得視為以損害他人為主要目的，此
    乃權利社會化之基本內涵所必然之解釋（最高法院45年台上
    字第105號、71年台上字第737號判例意旨參照）。故權利濫
    用者，須兼備主觀上專以損害他人為主要目的及客觀上因權
    利行使取得利益與他人所受損害不相當，缺一不可。是行使
    權利者，主觀上若非專以損害他人為主要目的時，縱因權利
    之行使致影響相對人之利益時，亦難認係權利濫用。經查，
    上訴人所辯之比例原則及權利濫用等語，無非係以其侵占之
    面積微小、價值甚低，但拆除所需費用高昂，對上訴人造成
    之影響鉅大，故被上訴人所得利益極少，但上訴人所受之損
    失甚多為主要論述；然而，本件被上訴人既為426-2地號土
    地之共有人，而上訴人就地上物占用如附圖所示乙１、乙２部
    分土地既未能證明有何合法占有之權源，已如前述，自屬無
    權占有，則被上訴人本於系爭土地共有人之地位，依民法第
    821條、第767條第1項前段、中段之規定提起本件訴訟，係
    以維護所有權之圓滿行使為目的，從權利本質、經濟目的、
    社會觀念而言，核屬權利之正當行使，非以損害上訴人為主
    要目的，自難謂逾越必要之範圍或所得利益與上訴人所受損
    失顯不相當，當無權利濫用可言。是上訴人辯稱被上訴人請
    求其拆屋還地乃權利濫用或不符比例原則，均非可採。被上
    訴人請求上訴人應將如附圖所示乙１及乙２部分之地上物拆除
    ，並將所占用之土地騰空返還予如附表編號３所示之被上訴
    人及其他共有人，洵屬有據。
四、綜上所述，上訴人既未能證明其對被上訴人有占有使用系爭
    土地之合法權源，被上訴人對上訴人提起本件訴訟復無權利
    濫用之情事，則被上訴人本於民法第767條第1項前段、中段
    、第821條規定，擴張聲明請求上訴人拆除410-3地號土地上
    如附圖所示丁部分之地上物，並返還所占用部分之土地予附
    表編號２所示被上訴人及其他共有人；減縮聲明請求上訴人
    拆除338-3、426-2地號土地上如附圖所示甲１、甲２、甲３及
    乙１、乙２部分之地上物，並返還所占用部分之土地予如　附
    表編號１及編號３所示被上訴人及其他共有人，為有理由，應
    予准許。原審就上開應准許部分為被上訴人勝訴之判決，並
    依職權為准予假執行之宣告，並無違誤，上訴意旨指摘原判
    決不當，求予廢棄改判，為無理由，應駁回其上訴。
五、本件事證已臻明確，兩造其餘之攻擊或防禦方法及所用之證
    據，經本院斟酌後，認為均不足以影響本判決之結果，爰不
    逐一論列，附此敘明。
六、據上論結，本件上訴為無理由，依民事訴訟法第436條之1第
    3項、第449條第1項、第78條，判決如主文。
中　　華　　民　　國　　110 　年　　9　　月　　24 　　日
                  民事第二庭  審判長法　官　彭淑苑
　　　　　　　　　                  法  官  傅伊君
　　　　　　　　　                  法  官  周美玲
以上正本係照原本作成。
本判決不得上訴。
中　　華　　民　　國　　110 　年　　9 　　月　　30　　日
　                                  書記官  林琬茹　　　　　　　　　　　　　　　　　
附表：
編 號    １    ２    ３ 地號 新竹縣寶山鄉雞油凸段三叉凸小段    338-3 410-3 426-2 土地所有權人（被上訴人部分） ⒈彭麗珠 ⒉彭滋培 ⒊曾勝春 ⒋曾良琳 ⒌曾金玉 ⒍傅森鴻 ⒎林秀珠 ⒏黃馨逸 ⒐黃為成 ⒑施文明 ⒈彭麗珠 ⒉彭滋培 ⒊曾勝春 ⒋曾良琳 ⒌曾金玉 ⒍傅森鴻 ⒎林秀珠 ⒏黃馨逸 ⒐黃為成 ⒈彭麗珠 ⒉曾勝春 ⒊曾金玉 ⒋林秀珠 ⒌黃馨逸 ⒍黃為成 ⒎施文明